臺灣桃園地方法院民事裁定
111年度消債更字第157號
聲  請  人  
即  債務人  劉玉玲即劉玉琴


代  理  人  徐豪鍵律師（法律扶助）
上列當事人因消費者債務清理事件聲請更生，本院裁定如下：
    主  文
債務人劉玉玲即劉玉琴自民國111年8月29日上午10時起開始更生
程序。
命司法事務官進行本件更生程序。
    理  由
一、按債務人不能清償債務或有不能清償之虞者，得依消費者債
    務清理條例所定更生或清算程序，清理其債務；債務人無擔
    保或無優先權之本金及利息債務總額未逾新臺幣（下同）1,
    200萬元者，於法院裁定開始清算程序或宣告破產前，得向
    法院聲請更生；法院開始更生程序之裁定，應載明其年、月
    、日、時，並即時發生效力，消費者債務清理條例（下稱消
    債條例）第3條、第42條第1項及第45條第1項分別定有明文
    。又按債務人對於金融機構負債務者，在聲請更生或清算前
    ，應向最大債權金融機構請求協商債務清償方案，或向其住
    、居所地之法院或鄉、鎮、市、區調解委員會聲請債務清理
    之調解；協商或調解成立者，債務人不得聲請更生或清算。
    但因不可歸責於己之事由，致履行有困難者，不在此限；第
    75條第2項規定，於前項但書情形準用之；消債條例施行前
    ，債務人依金融主管機關協調成立之中華民國銀行公會會員
    ，辦理消費金融案件無擔保債務協商機制與金融機構成立之
    協商，準用前2項之規定，同條例第151條第1項、第7至9項
    亦規定甚明。
二、聲請意旨略以：聲請人即債務人前積欠金融機構債務無法清
    償，曾參與銀行公會債務協商，並於95年間與當時最大債權
    銀行達成協商方案，約定每月清償金額約42,000元，當時聲
    請人為賺取更多收入，遂到胞姊擔任股東之酒店工作，每月
    底薪為35,000元，還有小費等額外收入，後因無法適應酒店
    工作及母親罹患大腸癌，則由聲請人在家照顧母親，日常所
    需開銷都由胞姐負擔，因而不得不毀諾。嗣聲請人於110年1
    2月30日向法院聲請前置調解，並於111年2月16日經本院司
    法事務官開立調解不成立證明書，又聲請人主張其無擔保或
    無優先權之債務總額為2,320,475元，未逾1,200萬元，且未
    經法院裁定開始清算程序或宣告破產，爰聲請裁定准予更生
    等語。
三、經查：
  ㈠本條例所稱消費者，指5年內未從事營業活動或從事小規模營
    業活動之自然人；前項小規模營業指營業額平均每月20萬元
    以下者，消債條例第2條第1、2項定有明文。依聲請人之財
    團法人金融聯合徵信中心債權人清冊、108及109年度綜合所
    得稅資料清單、勞工保險被保險人投保資料所示（調解卷第
    24、27反面、28、29頁），可知聲請人於94年7月即從精誼
    科技有限公司退保，此後並無再加保，且債務人並無擔任公
    司之董事或係商號負責人之情事，堪信其於聲請更生前並無
    從事小額營業活動，自得依消債條例聲請更生，合先敘明。
  ㈡關於前置協商之要件：
　　⒈聲請人前因對金融機構積欠債務，95年間曾參與銀行公會
      債務協商，並與當時最大債權銀行台北富邦商業股份有限
      公司（下稱富邦銀行）達成總期數80期、年利率3％、每月
      還款35,068元之協商方案，但聲請人於繳納27期後即未依
      約還款因而毀諾等情，有聲請人所提出財團法人金融聯合
      徵信中心信用報告書、富邦銀行函文等件附卷可稽（調解
      卷第22頁反面；更生卷第52頁），應可採信。是以，本院
      自應審究聲請人向本院聲請更生，是否有符合消債條例第
      151條第7項但書所列之不可歸責於己之事由，致履行有困
      難之情形，而聲請人毀諾是否具備不可歸責事由，則須綜
      合評判清償條件是否逾其收入扣除合理生活支出後之數額
      。
　　⒉聲請人陳稱當時為賺取更多收入，遂到胞姊擔任股東之酒
      店工作，每月底薪為35,000元，還有小費等額外收入，後
      因無法適應酒店工作及母親罹患大腸癌，則由聲請人在家
      照顧母親，日常所需開銷都由胞姐負擔，因而不得不毀諾
      等情。參酌聲請人勞工保險被保險人投保資料表，聲請人
      於94年7月27日退保前，投保薪資為22,800元，顯然無法
      負擔每月還款35,068元之方案，且考量聲請人過往之投保
      薪資亦從未高於22,800元，縱使因到酒店工作獲取較高額
      之收入而足以負擔協商方案，惟亦有可能因為突發狀況而
      無法負擔協商方案，因而不得不毀諾，足見聲請人上述所
      稱，堪為可信，可認聲請人應有入不敷出，而無法繼續依
      前揭協商內容繼續履行之情形。故綜合上開說明，聲請人
      應係客觀上收入不足致不能履行原協商條件，之後亦無能
      力再要求回復協商條件，是聲請人主張因不可歸責於己之
      事由致履行顯有重大困難而毀諾等語，尚屬可採。
　　⒊綜上，聲請人前參與銀行公會債務協商機制，與最大債權
      銀行協商成立，其無法繼續履行既非可歸責於己之事由所
      致，其聲請更生亦無濫用消費者債務清理程序之情事，則
      其聲請即合乎協商前置之程序要件。是本院自得斟酌調解
      卷中所提出之資料及調查之證據，再綜合聲請人目前全部
      收支及財產狀況，評估是否已達不能維持最低生活條件，
      而有「不能清償債務或有不能清償之虞」之情形。
  ㈢關於聲請人之債務總額：聲請人雖陳報其無擔保或無優先權
    債務總額為2,320,475元（調解卷第20頁），然依債權人之
    陳報，遠東國際商業銀行股份有限公司彙整各金融機構債權
    額為4,311,695元（調解卷第86頁）；勞動部勞工保險局債
    權額為14,038元（調解卷第51頁）；第一金融資產管理股份
    有限公司債權額為412,431元（調解卷第62頁），上開金額
    合計為4,738,164元，故本院認應暫以4,738,164元為其債務
    總額。
  ㈣關於聲請人之財產及收入：
    ⒈聲請人名下僅有少量存款，並無其他財產，有財產及收入
      狀況說明書、全國財產稅總歸戶財產查詢清單等件在卷為
      憑（調解卷第10、27頁）。
    ⒉聲請人於調解不成立之日起20日內聲請更生，則其聲請更
      生前2年應自聲請調解之日即110年12月30日起算（約為10
      9年1月至110年12月）。聲請人於109年1月至7月，任職皇
      普國際有限公司，每月薪資約26,000元；109年8月至9月
      接受社工訓練而無收入；109年10月至110年12月，任職自
      閉症協進會擔任社工助理，每月薪資約28,000元，另聲請
      人之長子於109年1月至2月有領取生活津貼2,380元，有10
      9年度綜合所得稅各類所得清單資料、存摺內頁影本、桃
      園市政府社會局函文等件在卷可參（調解卷第27頁反面、
      12頁反面；更生卷第30、44至45、48至51頁），堪認聲請
      人於更生前2年期間之收入為606,760元【計算式：（26,0
      00元×7個月＝182,000元）＋（28,000元×15個月＝420,000元
      ）＋（2,380元×2個月＝4,760元）】。
    ⒊聲請人於聲請更生後迄今，仍任職於自閉症協進會擔任社
      工助理，每月薪資約28,000元，有上開存摺內頁影本及民
      事陳報狀在卷可佐（更生卷第34至36頁），故本院認應以
      28,000元列計其每月收入。
  ㈤關於聲請人之必要支出：
　　⒈按債務人必要生活費用，以最近一年衛生福利部或直轄市
      政府所公告當地區每人每月最低生活費1.2倍定之；受扶
      養者之必要生活費用，準用第一項規定計算基準數額，並
      依債務人依法應負擔扶養義務之比例認定之；前二項情形
      ，債務人釋明更生期間無須負擔必要生活費用一部或全部
      者，於該範圍內，不受最低數額限制；債務人證明確有必
      要支出者，不受最高數額及應負擔比例之限制，消債條例
      第64條之2定有明文。次按，債務人聲請更生或清算時所
      提財產及收入狀況說明書，其表明每月必要支出之數額，
      與本條例第64條之2第1項、第2項規定之認定標準相符者
      ，毋庸記載原因、種類及提出證明文件，消債條例施行細
      則第21條之1第3項亦有明文。
　　⒉聲請人主張其聲請更生前2年每月必要支出為19,440元，（
      個人生活費11,940元；撫養長子7,500元），111年4月後
      因安親班費用調漲，故撫養費變更為9,000元，則每月必
      要支出為20,940元。衡諸聲請人個人生活費部分，並未逾
      越桃園市111年度每人每月最低生活費1.2倍即18,337元之
      範圍，尚屬適當；扶養費部分，因聲請人之長子尚屬年幼
      （103年2月生，調解卷第9頁），109年度亦無財產所得（
      更生卷第41頁），應有受撫養之必要，審酌聲請人於個人
      生活費所提列之金額顯低於桃園市每人每月最低生活費，
      縱使加計撫養費，僅逾越約2,000元左右，考量聲請人所
      提列之金額並未逾越常情，是認聲請人聲請更生前2年必
      要支出應以459,570元（計算式詳更生卷第37頁）列計，
      目前每月必要支出則以20,940元列計為當。
  ㈥小結：
    聲請人以上開收入扣除必要支出後，每月應有餘額7,060元
    （計算式為：28,000元－20,940元）可供清償債務，惟其債
    務總額倘以其每月所餘7,060元清償債務，需逾55年始得清
    償完畢（計算式：4,738,164元÷7,060元÷12個月），堪認聲
    請人之收入及財產狀況，有藉助更生制度調整其與債權人間
    權利義務關係之必要，自應許聲請人得藉由更生程序清理債
    務。
四、綜上所述，聲請人係消費者，已達不能清償債務之程度，雖
    曾與銀行公會協商成立，嗣因不可歸責於己之事由而毀諾，
    復查無消債條例第6條第3項、第8條或第46條各款所定應駁
    回更生聲請之事由，則其聲請，應屬有據，爰裁定准許，並
    依同條例第16條第1項規定，命司法事務官進行更生程序如
    主文。
五、本院裁定准許開始更生程序，俾使聲請人得以重建經濟生活
    ，惟本裁定不生使債務消滅之效力，須聲請人於更生程序中
    與債權人協定更生方案，並持續履行完畢後，始能依消債條
    例第73條之規定使全部債務均視為消滅，附此敘明。
中　　華　　民　　國　　111 　年　　8 　　月　　29　　日
                  民事第三庭    法　官　吳佩玲
以上正本係照原本作成。
本裁定不得抗告。
本裁定業已於111年8月29日上午10時公告。
中　　華　　民　　國　　111 　年　　8 　　月　　29　　日
                              書記官　龍明珠